【裁判字號】    98,台上,7407
【裁判日期】    981210
【裁判案由】    重傷害
【裁判全文】
最高法院刑事判決            九十八年度台上字第七四０七號
上  訴  人  甲○○（原名游永泰）
選任辯護人  柯士斌律師
上列上訴人因重傷害案件，不服台灣高等法院中華民國九十六年
十一月七日第二審判決（九十六年度上訴字第一五九０號，起訴
案號：台灣基隆地方法院檢察署九十五年度偵字第二四四一號）
，提起上訴，本院判決如下：
    主  文
原判決撤銷，發回台灣高等法院。
    理  由
本件原判決認定朱家昌之朋友遭沈鴻達等人毆打而生怨隙，於民
國九十五年三月十九日下午二時許，朱家昌與李偉凱、謝承哲（
原名謝政賢）（朱家昌、李偉凱、謝承哲均由原審法院以九十八
年度上更(一)字第六０一０號案審理中）在基隆市廟口吃飯時，得
知沈鴻達與朋友在基隆市○○路八十七號吉祥大樓前聚集，朱家
昌遂指示謝承哲聯絡游佳諺（經原審另案判處有期徒刑二年八月
確定）找人帶刀前往報復。游佳諺即聯絡上訴人甲○○、俞俊焱
（經原審另案判處有期徒刑二年八月確定）、少年劉○威及姓名
年籍不詳綽號「小光頭」、「黑雞」、「黑蛇」等人至基隆市○
○路四十一巷之「策略網咖」樓下集合。上訴人與游佳諺即帶開
山刀、西瓜刀共九支及球棒一支前往「策略網咖」，由游佳諺將
刀、棒分給到場之俞俊焱等十餘人收持。上訴人與朱家昌、李偉
凱、謝承哲、游佳諺、俞俊焱、劉○威、「小光頭」、「黑雞」
、「黑蛇」等人，均明知以開山刀、西瓜刀等大型刀械朝人揮砍
，極易造成不治或難治之重傷害後果，竟共同基於重傷害之概括
犯意聯絡，於同日下午四時許，至基隆市公車循環站集合。到達
後，由謝承哲、朱家昌、李偉凱帶領，戴上口罩，分持刀械、球
棒，步行至吉祥大樓前，見沈鴻達與羅乙凱、乙○○、綽號「天
降」等人在該處，朱家昌即要大家把傢伙拿出來，並喊「砍」，
李偉凱亦應和，喊「靠近就ㄆㄨ（台語，砍之意）」後，大夥即
舉刀向前追砍，游佳諺先追至，以西瓜刀朝沈鴻達揮砍，乙○○
、羅乙凱等人見狀分頭逃避，游佳諺等人即分頭追砍。羅乙凱逃
往麥當勞方向，至彰化銀行前，仍遭上訴人、游佳諺、俞俊焱、
劉○威、「黑蛇」等人追及持刀揮砍，致羅乙凱受有左膝外側韌
帶斷裂、左手伸指肌肌腱斷裂、出血性休克、頭皮及鼻部撕裂傷
、右肩、背部、右肘、右手、右大腿、右小腿、左臂、左大腿、
左小腿等多處撕裂傷，多處深及肌肉及骨膜等傷害，幸及時送醫
診治復健，未致重傷結果。沈鴻達往愛三路方向逃跑，仍遭「小
光頭」、「黑雞」追砍，致手部受傷，乙○○往循環站方向逃避
，亦受有頭部外傷等傷害（沈鴻達、乙○○均未驗傷）。嗣朱家
昌等人分頭逃逸，於同日下午五時許至上訴人住處集合，將刀械
上血跡洗淨，由游佳諺攜往藍畢城經營之「洪威洗車場」藏放。
旋經警循線追查，於該洗車場扣得游佳諺及上訴人所有供本案犯
罪所用之刀械九把及棒球棒一支等情。因而撤銷第一審之科刑之
判決，改判依修正前刑法連續犯關係從一重仍論處上訴人共同連
續重傷害未遂罪刑。固非無見。
惟查：(一)、被告以外之人於審判外之言詞或書面陳述，除法律有
規定者外，不得作為證據，刑事訴訟法第一百五十九條第一項定
有明文。所謂法律有規定者，包括同法第一百五十九條之一至之
五所定傳聞證據具有證據能力之例外情形。故如欲採被告以外之
人於審判外之警詢或檢察官偵查中之陳述為證據時，必須符合法
律規定之例外情形，並於判決內扼要說明如何符合傳聞證據例外
之情況及理由，否則即有違證據法則及判決理由不備之違法，此
與該被告以外之人是否於審判中以證人身分受詰問，係不同問題
。原判決於理由欄僅以正犯游佳諺等人及證人洪光輝於第一審法
院九十五年度訴字第四０一號、九十五年度少調字第五十號案件
中之「警、偵訊陳述」，因彼等已於第一審以證人身分到庭陳述
，經檢察官、上訴人之辯護人交互詰問，已保障上訴人之對質詰
問權，審酌該言詞陳述作成時之狀況，並無不適當之情形為由，
即認該「警、偵訊陳述」均有證據能力，得據為上訴人犯罪事實
之判斷依據（見原判決第四頁第十八行以下），並未說明該警詢
及偵查陳述，如何符合傳聞證據例外之情形及認定之理由，依上
揭說明，其採證即非適法，且有理由不備之違失。(二)、科刑之判
決書，對於犯罪事實必須詳加認定，而後於理由內明其認定犯
罪事實所憑之證據，及其認定之理由，方足以資論罪科刑。原判
決事實欄未明白認定上訴人與同夥意欲造成被害人等如何之重傷
，而羅乙凱所受撕裂傷主要分佈在四肢，沈鴻達僅手部受傷，乙
○○祇受有頭部外傷，倘認上訴人有重傷害之犯意，是否意在「
毀敗被害人等之手腳機能」？究如何得認上訴人與同夥當時主觀
犯意在使羅乙凱等人之「身體或健康受重大傷害」，而非毀敗被
害人等之手腳機能之犯意？原判決未明確認定，尚有可議。再證
人俞俊焱於原審證稱上訴人沒有拿刀及參與砍殺被害人等語（見
原審卷第一三九頁），游佳諺證稱刀子不是上訴人發的，伊沒有
看到上訴人拿刀砍殺，是謝承哲要推給上訴人等語（見原審卷第
一三七頁），原判決對此有利於上訴人之證據，未說明不予採納
之理由，亦有不備理由之違失。(三)、修正前刑法之連續犯，係指
行為人以一個概括之犯意，反覆為數個獨立之犯罪行為，其數行
為必有先後次序之可分，如係同時同地一次實行，以侵害數個法
益，而無從分別其先後者，即屬一行為而觸犯數罪名，不能以連
續犯論。依原判決認定之事實，上訴人與朱家昌等多人先至基隆
市公車循環站集合，再由謝承哲、朱家昌、李偉凱帶領，分持刀
械、球棒步行至吉祥大樓前，見沈鴻達、羅乙凱、乙○○、「天
降」等人在該處聊天，乃在朱家昌等吆喝下，大夥舉刀、棒向前
分頭予以追殺。如屬無訛，上訴人與其餘同夥似係基於一重傷害
犯罪決意，同時、同地分頭追殺數被害人，而使其等分受輕重不
同之傷害，此是否屬以一行為而觸犯數罪名之想像競合犯，而非
連續犯，非無研求之餘地。原判決未加辨明，遽認渠等係連續犯
，難認適法。(四)、行為後法律有變更者，應比較新舊法之適用，
比較時，應就罪刑有關之共犯、未遂犯、想像競合犯、牽連犯、
連續犯、結合犯，以及累犯加重、自首減輕暨其他法定加減原因
（如身分加減）與加減例等一切情形，綜其全部罪刑之結果而為
比較。上訴人行為後，刑法於九十五年七月一日修正施行，原判
決僅說明比較結果，刑法第二十八條應適用新法、第五十六條應
適用舊法、未遂犯內容並無變更，然未明綜合比較結果究應適
用新法或舊法，即逕行適用舊法，亦有未合。以上，或係上訴意
旨所指摘，或為本院得依職權調查之事項，應認原判決有撤銷發
回更審之原因。原判決不另諭知無罪部分，基於審判不可分原則
，應併予發回。
據上論結，應依刑事訴訟法第三百九十七條、第四百零一條，判
決如主文。
中    華    民    國  九十八  年   十二   月    十    日
                      最高法院刑事第十三庭
                          審判長法官  賴  忠  星
                                法官  呂  丹  玉
                                法官  吳      燦
                                法官  施  俊  堯
                                法官  蔡  名  曜
      本件正本證明與原本無異
                                      書  記  官
中    華    民    國  九十八  年   十二   月   十四   日
                                                      Q


司法院資訊處製作；財團法人民間司法改革基金會備份。
